ACORDAO-COMPLETO-2538061

ACÓRDÃO 4162/2022 ATA 27/2022 - SEGUNDA CÂMARA

VISTOS, relatados e discutidos estes autos referentes à Tomada de Contas Especial instaurada pela Secretaria Especial do Desenvolvimento Social, em desfavor do Sr. Denimar Rodrigues, então prefeito de São Félix do Xingu/PA, em razão da não comprovação da regular aplicação dos recursos repassados pela União por meio do Fundo Nacional de Assistência Social, na modalidade fundo a fundo, durante o exercício de 2007. 
ACORDAM os Ministros do Tribunal de Contas da União, reunidos em sessão da 2ª Câmara, ante as razões expostas pelo Relator, em:
9.1. com fundamento nos arts. 93 da Lei 8.443/1992, 213 do Regimento Interno/TCU e 7º, inciso III, da Instrução Normativa/TCU 71/2012 (alterada pela Instrução Normativa/TCU 76/2016) , determinar o arquivamento desta Tomada de Contas Especial em relação ao Sr. Denimar Rodrigues, sem cancelamento do débito no valor apurado de R$ 3.853,75 (três mil, oitocentos e cinquenta e três reais e setenta e cinco centavos) , em 31/12/2007, a cujo pagamento continuará obrigado o devedor, para que lhe possa ser dada a quitação;  
9.2. remeter cópia deste Acórdão à Secretaria Especial do Desenvolvimento Social/Ministério da Cidadania, ao Município de São Félix do Xingu/PA e ao Sr. Denimar Rodrigues, para ciência.

Tomada de Contas Especial instaurada em razão da não comprovação da regular aplicação dos recursos repassados pela União por meio do Fundo Nacional de Assistência Social, na modalidade fundo a fundo, durante o exercício de 2007.

Segunda Câmara

Município de São Félix do Xingu/PA.

3. Responsável: Denimar Rodrigues (XXX.388.266-XX).

13.1. Ministros presentes: Bruno Dantas (Presidente), Augusto Nardes, Aroldo Cedraz e Antonio Anastasia.
13.2. Ministros-Substitutos presentes: Marcos Bemquerer Costa (Relator) e André Luís de Carvalho.

MARCOS BEMQUERER

Trata-se da Tomada de Contas Especial instaurada pela Secretaria Especial do Desenvolvimento Social, em desfavor do Sr. Denimar Rodrigues, Prefeito de São Félix do Xingu/PA no período de 1º/01/2005 a 31/12/2008, em razão da não comprovação da regular aplicação dos recursos repassados pela União por meio do Fundo Nacional de Assistência Social, na modalidade fundo a fundo, durante o exercício de 2007. 
2.	Na sequência, reproduzo, com os ajustes de forma pertinentes, excerto da instrução formulada no âmbito da Secretaria de Controle Externo de Tomada de Contas Especial - Secex/TCE, em que a matéria foi assim historiada e examinada (peça 51) : 	 
"HISTÓRICO
2.	Em 14/9/2015, com fundamento na IN/TCU 71/2012, alterada pela IN/TCU 76/2016, e DN/TCU 155/2016, o dirigente da instituição Secretaria Especial do Desenvolvimento Social autorizou a instauração da tomada de contas especial (peça 23) . O processo foi registrado no sistema e-TCE com o número 3871/2019.
3.	Os recursos repassados pelo Fundo Nacional de Assistência Social ao Município de São Félix do Xingu/PA, na modalidade fundo a fundo, foram auditados pelo Departamento Nacional de Auditoria do SUS (Denasus) . 
4.	O fundamento para a instauração da Tomada de Contas Especial, conforme consignado na matriz de responsabilização elaborada pelo tomador de contas, foi a constatação da seguinte irregularidade: 
'Não comprovação da boa e regular aplicação dos recursos federais repassados à Prefeitura Municipal de São Félix do Xingu/PA, em face da omissão no dever de prestar contas dos valores transferidos, no âmbito do PSB/PSE-2007 [Proteção Social Básica e Proteção Social Especial], no exercício de 2007, cujo prazo encerrou-se em 15/5/2008.'
5.	O responsável arrolado na fase interna foi devidamente comunicado e, diante da ausência de justificativas suficientes para elidir a irregularidade e da não devolução dos recursos, instaurou-se a tomada de contas especial.
6.	No relatório (peça 32) , o tomador de contas concluiu que o prejuízo importaria no valor original de R$ 33.306,14, imputando-se a responsabilidade a Denimar Rodrigues, prefeito no período de 1º/1/2005 a 1º/1/2008, na condição de gestor dos recursos. 
7.		Em 12/8/2020, a Controladoria-Geral da União emitiu o relatório de auditoria (peça 34) , em concordância com o relatório do tomador de contas. O certificado de auditoria e o parecer do dirigente do órgão de controle interno concluíram pela irregularidade das presentes contas (peças 35 e 36) .
8.	Em 20/8/2020, o ministro responsável pela área atestou haver tomado conhecimento das conclusões contidas no relatório e certificado de auditoria, bem como do parecer conclusivo do dirigente do órgão de controle interno, manifestando-se pela irregularidade das contas, e determinou o encaminhamento do processo ao Tribunal de Contas da União (peça 37) .
9.	Na instrução inicial (peça 41) , analisando-se os documentos nos autos, concluiu-se pela necessidade de realização de citação para as seguintes irregularidades: 
Irregularidade 1: ausência de aplicação dos recursos federais repassados à conta do PSB/PSE-2007 no mercado financeiro.
9.1.1. Evidências da irregularidade: documentos técnicos presentes nas peças 13, 22 e 23.
9.1.2. Normas infringidas: Portaria MDS 459, de 09 de setembro de 2005.
9.2. Débitos relacionados ao responsável Denimar Rodrigues (CPF: XXX.388.266-XX) :
	Data de ocorrência
	Valor histórico (R$) 

	31/12/2007
	1.395,48

	31/12/2007
	1.294,50

	31/12/2007
	121,23

	31/12/2007
	98,16

	31/12/2007
	944,38

9.2.1. Cofre credor: Fundo Nacional de Assistência Social.
9.2.2. Responsável: Denimar Rodrigues (CPF: XXX.388.266-XX) .
9.2.2.1. Conduta: não aplicar recursos federais recebidos e depositados na conta específica do instrumento em questão no mercado financeiro.
9.2.2.2. Nexo de causalidade: A não aplicação dos recursos no mercado financeiro acarretou prejuízo ao erário, haja vista que, no caso concreto, restou demonstrado que não houve nenhum tipo de sobreposição entre o período de incidência da aplicação financeira e o da atualização monetária do débito e aplicação de juros de mora.
9.2.2.3. Culpabilidade: não há excludentes de ilicitude, de culpabilidade e de punibilidade; é razoável supor que o responsável tinha consciência da ilicitude de sua conduta; era exigível conduta diversa da praticada, qual seja, aplicar no mercado financeiro os recursos do instrumento em questão, enquanto não utilizados. 
10. Encaminhamento: citação.
10.1. Irregularidade 2: realização de despesas em itens não permitidos ou incompatíveis com o objeto do PSB/PSE-2007. 
10.1.1. Evidências da irregularidade: documentos técnicos presentes nas peças 13, 22 e 23.
10.1.2. Normas infringidas: Art. 37, caput, c/c o art. 70, parágrafo único, da Constituição da República Federativa do Brasil; art. 93, do Decreto-lei 200/1967; art. 66, do Decreto 93.872/1986; Portaria MDS 459, de 09 de setembro de 2005.
10.2. Débitos relacionados ao responsável Denimar Rodrigues (CPF: XXX.388.266-XX) :
	Data de ocorrência
	Valor histórico (R$) 
	Identificador

	2/1/2007
	3.249,99
	D1

	18/6/2007
	8.400,00
	D2

	18/6/2007
	11.208,80
	D3

	26/3/2007
	493,62
	D7

	27/6/2007
	2.225,00
	D10

	13/2/2007
	384,72
	D11

	9/3/2007
	384,72
	D12

	17/4/2007
	384,72
	D13

	20/7/2007
	625,26
	D14

	28/6/2007
	2.201,20
	D15

10.2.1. Cofre credor: Fundo Nacional de Assistência Social.
10.2.2. Responsável: Denimar Rodrigues (CPF: XXX.388.266-XX) .
10.2.2.1. Conduta: nas parcelas D1 a D2, D7 - realizar despesas na execução do instrumento em questão em itens não permitidos ou incompatíveis com as especificações constantes do termo aprovado.
10.2.2.2. Conduta: nas parcelas D10 a D15 - realizar despesas na execução do instrumento em questão em itens não permitidos ou incompatíveis com as especificações constantes do termo aprovado.
10.2.2.3. Conduta: na parcela D3 - realizar despesas na execução do instrumento em questão em itens não permitidos ou incompatíveis com as especificações constantes do termo aprovado.
10.2.2.4. Nexo de causalidade: A utilização de recursos federais transferidos no âmbito do instrumento em questão em itens não permitidos ou incompatíveis com o termo aprovado resultou na impugnação das referidas despesas e, consequentemente, em dano ao erário.
10.2.2.5. Culpabilidade: não há excludentes de ilicitude, de culpabilidade e de punibilidade; é razoável supor que o responsável tinha consciência da ilicitude de sua conduta; era exigível conduta diversa da praticada, qual seja, aplicar os recursos federais transferidos exclusivamente em itens permitidos ou compatíveis com o respectivo termo aprovado. 
11. Encaminhamento: citação.
12. Em cumprimento ao pronunciamento da unidade (peça 43) , foram efetuadas citações do responsável, nos moldes adiante:
	Comunicação: Ofício 67519/2021 - Seproc (peça 47) 
Data da Expedição: 13/1/2022
Data da Ciência: 25/1/2022 (peça 49) 
Nome Recebedor: Denimar Rodrigues
Observação: Ofício enviado para o endereço do responsável, conforme pesquisa na base de dados no sistema da Receita Federal, custodiada pelo TCU (peça 45) .
Fim do prazo para a defesa: 9/2/2022
	
	Comunicação: Ofício 67520/2021 - Seproc (peça 46) 
Data da Expedição: 13/1/2022
Data da Ciência: 21/1/2022 (peça 48) 
Nome Recebedor: Ricardo Pinheiro
Observação: Ofício enviado para o endereço do responsável, conforme pesquisa na base de dados no sistema do Renach, custodiada pelo TCU (peça 45) .
Fim do prazo para a defesa: 5/2/2022
	
13. Conforme Despacho de Conclusão das Comunicações Processuais (peça 50) , as providências inerentes às comunicações processuais foram concluídas. 
14. Transcorrido o prazo regimental, o responsável Denimar Rodrigues permaneceu silente, devendo ser considerado revel, nos termos do art. 12, § 3º, da Lei 8.443/1992.
ANÁLISE DOS PRESSUPOSTOS DE PROCEDIBILIDADE DA IN/TCU 71/2012
Avaliação de Viabilidade do Exercício do Contraditório e Ampla Defesa
15. Verifica-se que não houve o transcurso de mais de dez anos desde o fato gerador sem que tenha havido a notificação do responsável pela autoridade administrativa federal competente (art. 6º, inciso II, c/c art. 19 da IN/TCU 71/2012, modificada pela IN/TCU 76/2016) , uma vez que o fato gerador da irregularidade sancionada ocorreu em 31/12/2007, e o responsável foi notificado sobre as irregularidades pela autoridade administrativa competente, por meio do ofício acostado à peça 6, recebido em 19/12/2008, conforme AR (peça 7) .
Valor de Constituição da TCE 	
16. Verifica-se, ainda, que o valor atualizado do débito apurado (sem juros) em 1º/1/2017 é de R$ 59.953,17, e que, apesar de ser inferior ao limite de R$ 100.000,00, constitui TCE em conjunto com os débitos 3780/2019, 4198/2019 e 4438/2019, do mesmo responsável cuja soma ultrapassa o valor de R$ 100.000,00, na forma estabelecida dos arts. 6º, § 1°, e 19 da IN/TCU 71/2012, modificada pela IN/TCU 76/2016. 
OUTROS PROCESSOS/DÉBITOS NOS SISTEMAS DO TCU COM O MESMO RESPONSÁVEL
17. Informa-se que foram encontrados processos no Tribunal com o mesmo responsável:
	Responsável
	Processo

	Denimar Rodrigues
	Processo 026.729/2009-5 [REPR, encerrado, 'Operação Sanguessuga - Prefeitura Municipal de São Félix Do Xingu /PA - Irregularidades na Aquisição de UMS do Convênio 3946/2004 FNS (SIAFI 518585) (PROC. ORIG. 25010002942/07-19) ']
Processo 018.935/2008-0 [REPR, encerrado, 'RECURSOS FEDERAIS']
Processo 006.879/2014-4 [TCE, encerrado, 'Convênio 024/2005 (Siafi: 530220) . Objeto: implantação de três telecentros comunitários nas escolas municipais de ensino fundamental Teoria do Saber, Marechal Rondon e Deuzina Coelho Ribeiro']
Processo 029.401/2020-8 [TCE, aberto, 'TCE instaurada pela Secretaria Especial do Desenvolvimento Social em razão de não comprovação da regular aplicação dos recursos repassados pela União, função ASSISTÊNCIA SOCIAL, para atendimento ao PSB/PSE-2006 (nº da TCE no sistema: 3780/2019) ']
Processo 029.403/2020-0 [TCE, encerrado, 'TCE instaurada pela Secretaria Especial do Desenvolvimento Social em razão de não comprovação da regular aplicação dos recursos repassados pela União, função ASSISTÊNCIA SOCIAL, para atendimento ao Programa de Erradicação do Trabalho - PETI (nº da TCE no sistema: 4198/2019) ']
Processo 029.397/2020-0 [TCE, aberto, 'TCE instaurada pela Secretaria Especial do Desenvolvimento Social em razão de não comprovação da regular aplicação dos recursos repassados pela União, função ASSISTÊNCIA SOCIAL, para atendimento ao Programa Agente Jovem - AJ 2004 (nº da TCE no sistema: 4438/2019) ']
Processo 010.304/2013-4 [TCE, encerrado, 'Convênio nº 185/2005 (Siafi: 555080) . Objeto: execução de obras de Infraestrutura Portuária, no município']
Processo 018.460/2011-9 [TCE, encerrado, 'Operação Sanguessuga - Prefeitura Municipal De São Félix do Xingu /PA - Irregularidades na Aquisição de Ums do Conv. 3946/2004 FNS (SIAFI 518585) (PROC. ORIG. 25010002942/07-19) ']
Processo 016.121/2017-1, Processo 016.122/2017-8 e Processo 016.123/2017-4 [CBEX, encerrado, 'Cobrança Executiva de débito originária do AC-3052/2015-2ª Câmara, referente ao TC Processo 010.304/2013-4']

18. A tomada de contas especial está, assim, devidamente constituída e em condição de ser instruída.
EXAME TÉCNICO
Da validade das notificações:
19. Preliminarmente, cumpre tecer breves considerações sobre a forma como são realizadas as comunicações processuais no TCU. A esse respeito, destacam-se o art. 179, do Regimento Interno do TCU (Resolução 155, de 4/12/2002) e o art. 4º, inciso III, § 1º, da Resolução/TCU 170, de 30 de junho de 2004, in verbis:
'Art. 179. A citação, a audiência ou a notificação, bem como a comunicação de diligência, farse-ão:
I - mediante ciência da parte, efetivada por servidor designado, por meio eletrônico, fac-símile, telegrama ou qualquer outra forma, desde que fique confirmada inequivocamente a entrega da comunicação ao destinatário;
II - mediante carta registrada, com aviso de recebimento que comprove a entrega no endereço do destinatário;
III - por edital publicado no Diário Oficial da União, quando o seu destinatário não for localizado
 (...) 
Art. 3º As comunicações serão dirigidas ao responsável, ou ao interessado, ou ao dirigente de órgão ou entidade, ou ao representante legal ou ao procurador constituído nos autos, com poderes expressos no mandato para esse fim, por meio de:
I - correio eletrônico, fac-símile ou telegrama;
II - servidor designado;
III - carta registrada, com aviso de recebimento;
IV - edital publicado no Diário Oficial da União, quando o seu destinatário não for localizado, nas hipóteses em que seja necessário o exercício de defesa.
Art. 4º. Consideram-se entregues as comunicações:
I - efetivadas conforme disposto nos incisos I e II do artigo anterior, mediante confirmação da ciência do destinatário;
II - realizadas na forma prevista no inciso III do artigo anterior, com o retorno do aviso de recebimento, entregue comprovadamente no endereço do destinatário;
III - na data de publicação do edital no Diário Oficial da União, quando realizadas na forma prevista no inciso IV do artigo anterior.
§ 1º O endereço do destinatário deverá ser previamente confirmado mediante consulta aos sistemas disponíveis ao Tribunal ou a outros meios de informação, a qual deverá ser juntada ao respectivo processo.
 (...) '
20. Bem se vê, portanto, que a validade da citação via postal não depende de que o aviso de recebimento seja assinado pelo próprio destinatário da comunicação, o que dispensa, no caso em tela, a entrega do AR em 'mãos próprias'. A exigência da norma é no sentido de o Tribunal verificar se a correspondência foi entregue no endereço correto, residindo aqui a necessidade de certeza inequívoca. 
21. Não é outra a orientação da jurisprudência do TCU, conforme se verifica dos julgados a seguir transcritos:
'São válidas as comunicações processuais entregues, mediante carta registrada, no endereço correto do responsável, não havendo necessidade de que o recebimento seja feito por ele próprio' (Acórdão 3648/2013-TCU-Segunda Câmara, Relator José Jorge) ;
'É prescindível a entrega pessoal das comunicações pelo TCU, razão pela qual não há necessidade de que o aviso de recebimento seja assinado pelo próprio destinatário. Entregandose a correspondência no endereço correto do destinatário, presume-se o recebimento da citação.' (Acórdão 1019/2008-TCU-Plenário, Relator Benjamin Zymler) ;
'As comunicações do TCU, inclusive as citações, deverão ser realizadas mediante Aviso de Recebimento - AR, via Empresa Brasileira de Correios e Telégrafos, bastando para sua validade que se demonstre que a correspondência foi entregue no endereço correto.' (Acórdão 1526/2007-TCU-Plenário, Relator Aroldo Cedraz) .
22. A validade do critério de comunicação processual do TCU foi referendada pelo Supremo Tribunal Federal, nos termos do julgamento do MS-AgR 25.816/DF, por meio do qual se afirmou a desnecessidade da ciência pessoal do interessado, entendendo-se suficiente a comprovação da entrega do 'AR' no endereço do destinatário:
'Ementa: agravo regimental. Mandado de segurança. Desnecessidade de intimação pessoal das decisões do tribunal de contas da união. art. 179 do regimento interno do TCU. Intimação do ato impugnado por carta registrada, iniciado o prazo do art. 18 da lei nº 1.533/51 da data constante do aviso de recebimento. Decadência reconhecida. Agravo improvido.
O envio de carta registrada com aviso de recebimento está expressamente enumerado entre os meios de comunicação de que dispõe o Tribunal de Contas da União para proceder às suas intimações.
O inciso II do art. 179 do Regimento Interno do TCU é claro ao exigir apenas a comprovação da entrega no endereço do destinatário, bastando o aviso de recebimento simples.'
Da revelia do responsável Denimar Rodrigues
23. No caso vertente, a citação do responsável (Denimar Rodrigues) se deu em endereços provenientes de pesquisas de endereços realizadas pelo TCU (vide parágrafos acima) , porquanto, devido ao insucesso de realizar a citação em endereços constantes na base de dados da Receita custodiada pelo TCU (peça 44) , buscou-se a notificação em endereços provenientes das bases de dados públicas custodiadas pelo TCU (TSE e Renach - peça 45) e das bases de dados do próprio TCU. A entrega dos ofícios citatórios nesses endereços ficou comprovada conforme detalhamento a seguir:
23.1. Denimar Rodrigues, ofício 67519/2021 - Seproc (peça 47) , origem no sistema da Receita Federal e ofício 67520/2021 - Seproc (peça 46) , origem no sistema do Renach.
24. Nos processos do TCU, a revelia não leva à presunção de que seriam verdadeiras todas as imputações levantadas contra os responsáveis, diferentemente do que ocorre no processo civil, em que a revelia do réu opera a presunção da verdade dos fatos narrados pelo autor (Acórdão 1009/2018-TCU-Plenário, Relator Bruno Dantas; 2369/2013-TCU-Plenário, Relator Benjamin Zymler e 2449/2013-TCU-Plenário, Relator Benjamin Zymler) . Dessa forma, a avaliação da responsabilidade do agente não pode prescindir da prova existente no processo ou para ele carreada. 
25. Ao não apresentar sua defesa, o responsável deixou de produzir prova da regular aplicação dos recursos sob sua responsabilidade, em afronta às normas que impõem aos gestores públicos a obrigação legal de, sempre que demandados pelos órgãos de controle, apresentar os documentos que demonstrem a correta utilização das verbas públicas, a exemplo do contido no art. 93 do Decreto-Lei 200/1967: 'Quem quer que utilize dinheiros públicos terá de justificar seu bom e regular emprego na conformidade das leis, regulamentos e normas emanadas das autoridades administrativas competentes.' 
26. Mesmo as alegações de defesa não sendo apresentadas, considerando o princípio da verdade real que rege esta Corte, procurou-se buscar, em manifestações do responsável na fase interna desta Tomada de Contas Especial, se havia algum argumento que pudesse ser aproveitado a seu favor. 
27. Não houve argumentos apresentados na fase interna.
28. Em se tratando de processo em que a parte interessada não se manifestou acerca das irregularidades imputadas, não há elementos para que se possa efetivamente aferir e reconhecer a ocorrência de boa-fé na conduta do responsável, podendo este Tribunal, desde logo, proferir o julgamento de mérito pela irregularidade das contas, conforme os termos dos §§ 2º e 6º do art. 202 do Regimento Interno do TCU (Acórdão 2064/2011-TCU-Primeira Câmara (Relator Ubiratan Aguiar) , 6.182/2011-TCU-1ª Câmara (Relator Weder de Oliveira) , 4.072/2010-TCU-1ª Câmara (Relator Valmir Campelo) , 1.189/2009-TCU-1ª Câmara (Relator Marcos Bemquerer) , 731/2008-TCU-Plenário (Relator Aroldo Cedraz) .
29. Dessa forma, o responsável Denimar Rodrigues deve ser considerado revel, nos termos do art. 12, § 3º, da Lei 8.443/1992, devendo as contas serem julgadas irregulares, condenando-o ao débito apurado.
29.1. Contudo, deve ser observado que a Irregularidade 2: 'realização de despesas em itens não permitidos ou incompatíveis com o objeto do PSB/PSE-2007', deveria ser imputada ao município de São Félix do Xingu/PA, uma vez que os recursos do PETI-Bolsa, as despesas só poderiam ocorrer para o pagamento das Bolsas aos beneficiários, já com relação às contas do PETI-Jornada, segundo a Portaria/SEAS no 458/2001, os recursos destinados à jornada ampliada cobririam exclusivamente despesas de custeio do programa. No entanto, foram utilizadas para pagamentos de itens diversos, que beneficiaram indevidamente o município: 
	Data
	Débito
	Descriminação

	18/06/2007
	8.400,00
	Máquinas de costura

	27/06/2007
	2.225,00
	Motor 1.6

	13/02/2007
	384,72
	Monitor do Agente Jovem

	09/03/2007
	384,72
	Monitor do Agente Jovem

	17/04/2007
	384,72
	Monitor do Agente Jovem

	20/07/2007
	625,26
	Fraldas descartáveis para a creche 

	28/06/2007
	2.201,20
	Motor 1.6

	 Total
	14.605,62

30. Em pesquisa processual no sistema processos do TCU, envolvendo contas do município de São Félix do Xingu/PA, não foram encontrados processos em andamento, apenas encerrados:
Processo 029.035/2007-1 TCE - ENCERRADO, Secretaria do TCU no Estado do Pará - Tomada de Contas Especial - Irregularidades na Utilização dos Recursos do Sus - Relatório de Fiscalização Nº 247/2007.
Processo 018.935/2008-0 REPR - ENCERRADO, Secretaria do TCU no Estado do Pará - Representação de Órgão, Entidade ou Autoridade Referente a Recurso Repassado pela União - Recursos Federais
31. Verifica-se, ainda, que o valor atualizado desse débito apurado (sem juros) em 1º/1/2017 é de R$ 53.158,22, inferior ao limite de R$ 100.000,00, na forma estabelecida conforme os arts. 6º, § 1°, e 19 da IN/TCU 71/2012, modificada pela IN/TCU 76/2016. 
32. Assim, ante o valor ínfimo do débito que seria atribuído ao município de São Félix do Xingu/PA, deixa-se de citá-lo, para prosseguir com o julgamento de mérito das contas do responsável Denimar Rodrigues, cujo débito, referente a essa irregularidade, será afastado.
Prescrição da Pretensão Punitiva
33. Vale ressaltar que a pretensão punitiva do TCU, conforme Acórdão 1441/2016-TCU-Plenário, Relator Benjamin Zymler, que uniformizou a jurisprudência acerca dessa questão, subordina-se ao prazo geral de prescrição indicado no art. 205 do Código Civil, que é de dez anos, contado da data de ocorrência da irregularidade sancionada, nos termos do art. 189 do Código Civil, sendo este prazo interrompido pelo ato que ordenar a citação, a audiência ou a oitiva do responsável.
34. No caso em exame, ocorreu a prescrição, uma vez que a irregularidade sancionada ocorreu em 31/12/2007, e o ato de ordenação da citação ocorreu em 26/11/2021.
CONCLUSÃO
35. Em face da análise promovida na seção 'Exame Técnico', verifica-se que o responsável Denimar Rodrigues não logrou comprovar a boa e regular aplicação dos recursos, instado a se manifestar, optou pelo silêncio, configurando a revelia, nos termos do § 3º do art. 12 da Lei 8.443/1992. Ademais, inexistem nos autos elementos que demonstrem a boa-fé do responsável ou a ocorrência de outras excludentes de culpabilidade.
36. Verifica-se também que houve a prescrição da pretensão punitiva, conforme análise já realizada.
37. Tendo em vista que não constam dos autos elementos que permitam reconhecer a boa-fé do responsável, sugere-se que as suas contas sejam julgadas irregulares, nos termos do art. 202, § 6º, do Regimento Interno do TCU, com a imputação do débito atualizado monetariamente e acrescido de juros de mora, nos termos do art. 202, § 1º do Regimento Interno do TCU, descontado o valor eventualmente recolhido.
38. Por fim, como não houve elementos que pudessem modificar o entendimento acerca das irregularidades em apuração, mantém-se a matriz de responsabilização presente na peça 40."
3.	Diante do exposto, a Secretaria de Controle Externo de Tomada de Contas Especial - Secex/TCE formulou, em essência, a seguinte proposta de encaminhamento ao Tribunal (peças 51, p. 8 e 9; 52 e 53) :
	3.1. considerar revel o Sr. Denimar Rodrigues, para todos os efeitos, dando-se prosseguimento ao processo, com fulcro no art. 12, § 3º, da Lei 8.443/1992; 
	3.2. julgar irregulares, nos termos dos arts. 1º, inciso I, 16, inciso III, alíneas b e c, da 19 e 23, inciso III, Lei 8.443/1992, as contas do Sr. Denimar Rodrigues, condenando-o ao pagamento das importâncias a seguir especificadas, atualizadas monetariamente e acrescidas dos juros de mora, calculadas a partir das datas discriminadas até a data da efetiva quitação do débito, fixando-lhe o prazo de quinze dias, para que comprove, perante o Tribunal, o recolhimento das referidas quantias aos cofres do Fundo Nacional de Assistência Social, nos termos do art. 23, inciso III, alínea a da citada lei, c/c o art. 214, inciso III, alínea a, do Regimento Interno/TCU.  
	Data de ocorrência
	Valor histórico (R$) 

	31/12/2007
	1.395,48

	31/12/2007
	1.294,50

	31/12/2007
	121,23

	31/12/2007
	98,16

	31/12/2007
	944,38

3.3. autorizar, desde logo, a cobrança judicial da dívida, caso não atendida a notificação, na forma do disposto no art. 28, inciso II, da Lei 8.443/1992;
3.4. autorizar também, desde logo, se requerido, com fundamento no art. 26 da Lei 8.443/1992, c/c o art. 217, §1º, do Regimento Interno/TCU, o parcelamento da dívida em até 36 parcelas;
3.5. enviar cópia do Acórdão a ser prolatado:
3.5.1. à Procuradoria da República no Estado do Pará, nos termos do § 3º do art. 16 da Lei 8.443/1992, c/c o § 7º do art. 209 do Regimento Interno/TCU, para adoção das medidas cabíveis; 
3.5.2. à Secretaria Especial do Desenvolvimento Social e ao responsável, para ciência.
4.	O Ministério Público, representado pelo Procurador Marinus Eduardo De Vries Marsico, divergiu da proposta da Secex/TCE e manifestou-se pelo arquivamento do presente feito, com fundamento no art. 169, inciso III, do Regimento Interno do TCU, por entender que houve a ocorrência da prescrição da pretensão ressarcitória e punitiva, na forma da Lei n.º 9.873/1999, conforme exposto no seguinte trecho do parecer à peça 54: 
	"Em relação às premissas que devem orientar a análise da prescrição, após a tese firmada pelo Supremo Tribunal Federal no RE n.º 636.886 (Tema 899 da repercussão geral) , este representante do Ministério Público de Contas tem defendido que seja adotado o regime previsto na Lei n.º 9.873/1999 como solução adequada para regular a prescrição para a atuação do Tribunal, aplicando-se o mesmo marco normativo para as pretensões punitiva e de ressarcimento do dano ao erário.
	Considerando tal diretriz, verificamos que houve, no caso em tela, a superação do prazo geral quinquenal previsto no art. 1.º, caput, da Lei n.º 9.873/1999. Ao levantarmos os fatos de natureza interruptiva previstos na Lei, identificamos a ocorrência de lapso temporal superior a 60 meses entre a notificação realizada em 19/12/2008 (peças 5/7) e a nota técnica de 15/5/2015 (peça 13) , sem que houvesse, aparentemente, qualquer movimentação processual a caracterizar a ocorrência da previsão contida no art. 2.º da Lei n.º 9.873/1999. Depois disso, o processo ainda restou paralisado por mais 38 meses entre a realização de pesquisa junto ao Siafi em 7/12/2015 (peça 28) e o despacho de 4/2/2019 (peça 29) .
	Ressalte-se que a comprovação da existência de ato inequívoco para a apuração do fato (inciso II do art. 2.º da Lei n.º 9.873/1999) se dá por meio de expedientes relevantes, que devem integrar o processo de TCE quando do envio ao TCU, de modo que sua ausência nos autos indica inexistir, na presente tomada de contas especial, a ocorrência de quaisquer dos fatos que levam à suspensão/interrupção na contagem do prazo prescricional.
	Outrossim, tendo em vista a ocorrência da prescrição no caso concreto, ante a integração da norma do art. 1.º da Lei n.º 9.873/1999, e considerando tratar-se de matéria de ordem pública, que a Lei Orgânica do TCU, seu Regimento Interno e demais normas regulamentares não dispõem sobre as hipóteses para sua identificação e levando em conta, ainda, o disposto no art. 298 do Regimento Interno do TCU, impõe-se a aplicação subsidiária do Código de Processo Civil para a resolução de mérito deste processo de tomada de contas especial.
	Diante do exposto, com as devidas vênias por divergir da Unidade Técnica, manifestamo-nos no sentido de que o Tribunal delibere, em caráter definitivo, pela ocorrência da prescrição da pretensão ressarcitória e punitiva, na forma do art. 487, inciso II, do Código de Processo Civil, arquivando-se o presente feito, com fundamento no art. 169, inciso III, do Regimento Interno do TCU." 
	É o Relatório.

não há.

Procurador Marinus Eduardo De Vries Marsico.

TOMADA DE CONTAS ESPECIAL. PROGRAMAS PROTEÇÃO SOCIAL BÁSICA E PROTEÇÃO SOCIAL ESPECIAL (PSB/PSE - 2007). FALTA DE APLICAÇÃO DOS RECURSOS PÚBLICOS NO MERCADO FINANCEIRO. REALIZAÇÃO DE DESPESAS INCOMPATÍVEIS COM O OBJETIVO DOS PROGRAMAS PÚBLICOS A QUE SE DESTINAVAM OS RECURSOS. CITAÇÃO. REVELIA DO RESPONSÁVEL. PAGAMENTO DE DESPESAS INCOMPATÍVEIS COM O OBJETO DOS PROGRAMAS PSB/PSE-2007 EM BENEFÍCIO DO MUNICÍPIO. ARQUIVAMENTO DO PROCESSO, SEM CANCELAMENTO DO DÉBITO APURADO, A CUJO PAGAMENTO CONTINUARÁ OBRIGADO O RESPONSÁVEL, PARA QUE LHE POSSA SER DADA QUITAÇÃO.

TOMADA DE CONTAS ESPECIAL (TCE)

Secretaria de Controle Externo de Tomada de Contas Especial - Secex/TCE.

Trago à apreciação deste Colegiado a Tomada de Contas Especial instaurada pela Secretaria Especial do Desenvolvimento Social, tendo como responsável o Sr. Denimar Rodrigues, prefeito do Município de São Félix do Xingu/PA no período de 1º/01/2005 a 31/12/2008, em razão da não comprovação da regular aplicação dos recursos repassados pela União ao aludido ente municipal, por meio do Fundo Nacional de Assistência Social, na modalidade fundo a fundo, durante o exercício de 2007. 
2.	A Controladoria-Geral da União, por meio do 25º Sorteio de unidades Municipais no âmbito do 'Projeto de Fiscalização a partir de sorteios públicos', em razão da auditoria que realizou  nos recursos transferidos ao Município de São Félix do Xingu/PA pelo Fundo Nacional de Assistência Social, constatou basicamente duas falhas que ensejaram a instauração desta tomada de contas especial: i) falta de aplicação no mercado financeiro dos recursos federais repassados à conta dos Programas Proteção Social Básica e Proteção Social Especial; e ii) emprego de recursos dos PSB/PSE-2007 em despesas inelegíveis dos Programas Agente Jovem e do Piso Básico de Transição - PBT.
3.	Essas duas falhas, segundo consta do Relatório do Tomador de Contas, importariam débito no total original de R$ 33.306,14, de responsabilidade do ex-prefeito, Sr. Denimar Rodrigues, gestor dos recursos públicos repassados ao ente municipal (peça 32) .
4.	A Secretaria de Controle Externo de Tomada de Contas Especial - Secex/TCE, considerando que o valor do débito apurado nestes autos somado àqueles indicados em outros três processos (TC Processo 029.403/2020-0 e TC Processo 029.397/2020-0, ambos da rel. Min. Benjamin Zymler, e TC Processo 029.401/2020-8, de minha relatoria) ultrapassaria o limite mínimo de R$ 100.000,00, fixado na Instrução Normativa/TCU 71/2012 (com a redação da Instrução Normativa/TCU 76/2016) , para a instauração de tomada de contas especial, analisou as falhas indicadas e deu prosseguimento ao feito.
5.	 Dessa forma, a unidade instrutiva promoveu a citação do Sr. Denimar Rodrigues para que recolhesse ao Fundo Nacional de Assistência Social o valor do débito apurado e/ou apresentasse alegações de defesa sobre a falta de aplicação dos recursos federais repassados à conta dos programas PSB/PSE-2007 no mercado financeiro (R$ 3.853,75) e sobre a realização de despesas em itens não permitidos ou incompatíveis com o objeto dos aludidos programas (R$ 29.558,03) . 
6.	Realizada a citação, o Sr. Denimar Rodrigues não ofereceu suas alegações de defesa, tampouco recolheu o valor do débito apurado, situação que caracteriza a sua revelia e autoriza o prosseguimento dos autos, a teor da disposição do art. 12, § 3º, da Lei 8.443/1992.
7.	Assim, em derradeira instrução, a Secex/TCE ponderou que as despesas de R$ 29.558,03 incompatíveis com o objeto dos programas PSB/PSE-2007 deveriam ser imputadas somente ao Município de São Félix do Xingu/PA, haja vista que o ente municipal se beneficiou desses recursos, aplicando-os em outras finalidades, conforme consta do Relatório de Auditoria da Controladoria-Geral da União (peça 4) :
	a) R$ 3.249,99 foram utilizados em despesas com aquisição de material de expediente, gêneros alimentícios e câmera digital para atendimento ao Programa Agente Jovem de Desenvolvimento Social e Humano e para registro das ações, mas que somente poderiam ter sido utilizadas para pagamento de bolsas a beneficiários (peça 4, p. 42) ;
	b) R$ 14.605,62 foram gastos com aquisição de máquinas de costura, fraldas descartáveis para creche e motor 1.6, bem como com prestação de serviço no Programa Agente Jovem, contudo também deveriam ter sido utilizadas apenas para pagamento de bolsas (peça 4, p. 8) ;
	c) R$ 11.208,80 foram utilizados com o pagamento de máquina de costura e serigrafia para o Centro de Referência para Assistência Social - CRAS e aquisição de motor 1.6, que, segundo informado pela prefeitura de São Félix do Xingu/PA, seria para uso em Kombi cedida pela SEMEC para o transporte de idosos (peça 4, p. 22 e 23) , mas esses gastos não poderiam ser utilizados em nível de proteção social distinto do qual estava programado, que era para o Projeto Sentinela; e
	d) R$ 493,62 deveriam ter sido empregados na área de assistência básica, porém, foram utilizados para pagamento de conta de luz da prefeitura e da creche (peça 4, p. 52) .
8.	Não obstante tal entendimento, a unidade técnica, em vista do valor dessa parcela do débito ser inferior ao limite estabelecido no art. 6º, § 1°, da IN/TCU 71/2012, modificada pela IN/TCU 76/2016, para fins de instauração de processo de tomada de contas especial, considerou inoportuno promover a citação do ente municipal, limitando-se a afastar a referida parcela do débito da responsabilidade do ex-Prefeito. 
9.	Assim, restou somente a falha atinente à falta de aplicação dos recursos no mercado financeiro, na quantia original de R$ 3.853,75, que motivou a Secex/TCE a propor, fundamentada no art. 16, inciso III, alíneas b e c, da Lei 8.443/1992, a irregularidade das contas do Sr. Denimar Rodrigues e a condenação do ex-gestor ao pagamento do débito, sem aplicar-lhe multa em razão da incidência da prescrição da pretensão punitiva do TCU no presente caso. 
10.	O representante do Ministério Público junto ao TCU, por sua vez, divergiu da referida proposta e manifestou-se pelo arquivamento do presente feito, com fundamento no art. 169, inciso III, do Regimento Interno do TCU, por entender que houve a ocorrência da prescrição da pretensão ressarcitória e punitiva, na forma da Lei 9.873/1999.
11.	 Preliminarmente, acerca da prescrição ressarcitória, peço vênias por divergir do encaminhamento proposto pelo Parquet especializado e seguir a jurisprudência desta Corte de Contas, que é pacífica quanto à imprescritibilidade do dano causado ao erário (Enunciado 282 da Súmula de Jurisprudência/TCU) . 
12. 	Relacionado ao tema, cabe realçar o seguinte enunciado obtido da jurisprudência selecionada do TCU e o verbete da Súmula/TCU 282:	
Acórdão 18604/2021-TCU-Primeira Câmara (Relator: Min. Subst. Augusto Sherman) 
"O entendimento proferido pelo STF no RE 636.886 (Tema 899 da Repercussão Geral) , a respeito da prescritibilidade da pretensão de ressarcimento ao erário com base em decisão de tribunal de contas, alcança tão somente a fase judicial de execução do título extrajudicial, não atingindo os processos de controle externo em trâmite no TCU. As ações de ressarcimento movidas pelo Estado contra os agentes causadores de dano ao erário são imprescritíveis (Súmula TCU 282) ."
Súmula de Jurisprudência/TCU 282 
"As ações de ressarcimento movidas pelo Estado contra os agentes causadores de danos ao erário são imprescritíveis."
13.	A decisão adotada pelo Supremo Tribunal Federal - STF, nos autos do Recurso Extraordinário 636.886 (Tema 899 da Repercussão Geral) , vai ao encontro do entendimento desta Corte de Contas de que a prescritibilidade da pretensão de ressarcimento ao erário com base em decisão de tribunal de contas somente alcança a fase judicial da execução do título extrajudicial, não atingindo os processos de controle externo em trâmite no TCU (v. Acórdão 5236/2020-TCU-Primeira Câmara, rel. Min. Benjamin Zymler) .
14.	Nesse sentido, insta reportar que os Embargos de Declaração opostos pela Advocacia-Geral da União - AGU contra o RE 636.886 foram apreciados pelo Plenário do STF, em sessão virtual ocorrida de 13 a 20/8 de 2021. Naquela assentada, o Pretório Excelso negou provimento ao recurso, nos termos do voto do relator, Ministro Alexandre de Moraes, que assim se manifestou (trecho do voto) : 
"Os argumentos acima elencados conduzem à conclusão no sentido de que a pretensão executória de título executivo proveniente de decisão do TCU da qual resulte imputação de débito ou multa é prescritível; e, portanto, a ela se aplica o prazo prescricional da Lei de Execução Fiscal. Nenhuma consideração houve acerca do prazo para constituição do título executivo, até porque esse não era o objeto da questão cuja repercussão geral foi reconhecida no Tema 899, que ficou adstrito, como sobejamente já apontado, à fase posterior a formação do título." (grifo acrescido) 
15.	Como se vê, a decisão do STF se referiu especificamente à etapa judicial da execução do título, sem tratar dos processos de controle externo que tramitam no TCU. 
16.	Outrossim, convém ressaltar que, recentemente, ao apreciar o TC Processo 000.006/2017-3, este Tribunal decidiu remeter a análise do tema ao processo criado em decorrência do Acórdão 459/2022-TCU-Plenário (relator Ministro Antonio Anastasia, redator Ministro Walton Alencar Rodrigues) , de 9/3/2022. A decisão determinou à Secretaria-Geral de Controle Externo desta Casa que formasse grupo técnico de trabalho para elaboração de projeto de ato normativo para disciplinar "o tema da prescrição da pretensão ressarcitória e da prescrição da pretensão punitiva no âmbito do controle externo, tendo por base jurisprudência predominante do Supremo Tribunal Federal, adequando-a às especificidades das diversas formas de atuação do Tribunal de Contas da União".
17.	É de se destacar que, em cumprimento à aludida determinação desta Corte, foi autuado, recentemente, o processo administrativo TC-Processo 008.702/2022-5, de relatoria do ministro Antonio Anastasia, que trata do "projeto de ato normativo para regulamentar, no âmbito do Tribunal de Contas da União, a prescrição para o exercício das pretensões punitiva, de ressarcimento e executória, bem como identificar os possíveis impactos da prescrição nos processos mais relevantes". Destarte, seguindo a atual jurisprudência desta Corte de Contas, não há a prescrição ressarcitória do dano ao erário.
18.	No tocante ao mérito, sustento o arquivamento deste feito em relação ao Sr. Denimar Rodrigues com fundamento nos arts. 93 da Lei 8.443/1992, 213 do Regimento Interno/TCU e 7º, inciso III, da IN/TCU 71/2012 (alterada pela IN/TCU 76/2016) , conforme passo a discorrer.  
19. 	Sobre a realização de despesas incompatíveis com o objeto dos programas PSB/PSE-2007, cuja responsabilidade deveria, nos termos do exame realizado pela Secex/TCE, ser atribuída somente ao Município de São Félix do Xingu/PA (R$ 29.558,03) , cabe anotar que tal falha ocorreu no exercício de 2007 e que, passados cerca de quinze anos até a presente data, ainda não foi promovida a primeira notificação do ente municipal.
20.	Portanto, se por hipótese o aludido município fosse arrolado como responsável nesta TCE - o que não é o caso - poder-se ia invocar as disposições do art. 6º, inciso II, c/c art. 19, caput, da IN/TCU 71/2012, para que o Tribunal arquivasse o processo sem julgamento do mérito, em razão do transcurso de prazo superior a dez anos entre o fato irregular e a primeira notificação do responsável, haja vista a possibilidade de comprometimento do pleno exercício do contraditório e da ampla defesa.
21.	 Ademais, o valor da parcela do suposto débito apurado (R$ 29.558,03) não legitimaria a instauração nem o prosseguimento de processo de tomada de contas especial contra o ente municipal, tal como defendeu a unidade técnica. Como no presente caso, o Município de São Félix do Xingu/PA sequer foi arrolado como responsável nesta TCE, de fato não há providências a serem adotadas nesta fase processual. 
22.	 No que se refere à falta de aplicação dos recursos públicos no mercado financeiro, a CGU constatou que essa falha acarretou prejuízo ao erário no valor original de R$ 3.853,75.
23.	 A divergência que ora levanto não é sobre a irregularidade propriamente dita, mas, sim, acerca do desfecho a ser dado às contas do ex-gestor por um débito cujo valor não ensejaria o processamento desta tomada de contas especial até o trânsito em julgado administrativo.
24.	 Não obstante a unidade técnica ter justificado a instauração desta TCE com base no somatório dos débitos tratados em outros três processos de contas especiais, cujo responsável é o Sr. Denimar Rodrigues, o fato é que o processamento desses autos resultou, ao final da instrução de mérito da unidade técnica, em débito inferior ao mencionado valor mínimo fixado para a instauração de TCE.
25.	Desses três processos, cabe anotar que uma TCE foi arquivada, sem julgamento de mérito, ante a ausência de pressupostos de constituição e de desenvolvimento válido e regular do processo (TC Processo 029.403/2020-0, Acórdão 18979/2021-TCU-Primeira Câmara, rel. Min. Benjamin Zymler) ; e, em outra TCE, o responsável teve suas contas julgadas irregulares, com a imposição de débito no total original de R$ 14.050,00, que atualizado até a data de 1º/01/2017 (IN/TCU 71/2012, art. 6º, inciso I, §§1º e 4º, inciso I) alcançou o valor de R$ 29.435,55 (TC Processo 029.397/2020-0, Acórdão 2151/2022-TCU-Primeira Câmara rel. Min. Benjamin Zymler) .
26.	No terceiro processo de Contas Especiais (TC Processo 029.401/2020-8, de minha relatoria, Acórdão 3045/2022-TCU-Segunda Câmara) , o Tribunal determinou o arquivamento em relação ao Sr. Denimar Rodrigues, sem cancelamento da dívida de R$ 8.377,91 (31/12/2006) , que atualizada até 1º/07/2017 somou a importância de R$ 15.373,57. 
27.	Nesta TCE, o débito original de R$ 3.853,75 de responsabilidade do Sr. Denimar Rodrigues, atualizado até 1º/07/2017 somou a importância de R$ 9.175,29.
28.	Assim, não obstante o teor do art. 19, § 1º, da IN/TCU 71/2012, que apregoa o não arquivamento do processo, na hipótese de citação válida e de o valor do débito ser inferior ao limite estabelecido para a instauração de TCE, vale dizer que esse dispositivo não se sobrepõe aos arts. 93 da Lei 8.443/1992 e 213 do Regimento Interno/TCU, os quais, a fim de assegurar a racionalização administrativa e a economia processual e com o objetivo de evitar que o custo da cobrança seja superior ao valor do ressarcimento, rezam que o Tribunal poderá determinar, desde logo, o arquivamento do processo, sem cancelamento do débito, a cujo pagamento continuará obrigado o devedor, para que lhe possa ser dada a quitação. 
29.	Além disso, o art. 7º, inciso III, da referida Instrução Normativa autoriza o arquivamento de TCE, antes do encaminhamento ao TCU, no caso de subsistência de débito inferior ao limite de R$ 100.000,00 a que se refere o art. 6º, inciso I, da multicitada norma.
30.	Nesse contexto e com fulcro no art. 93 da Lei 8.443/1992, no art. 213 do Regimento Interno/TCU e no art. 7º, inciso III, da IN/TCU 71/2012 (alterada pela IN/TCU 76/2016) , entendo que o Tribunal deve adotar o mesmo encaminhamento dado ao TC Processo 029.401/2020-8 (Acórdão 3045/2022-TCU-Segunda Câmara, de minha relatoria) e determinar o arquivamento desta TCE em relação ao Sr. Denimar Rodrigues, sem cancelamento do débito original de R$ 3.853,75 (31/12/2007) , a cujo pagamento o responsável continuará obrigado, para que lhe possa ser dada a quitação.
  	Ante o exposto, manifesto-me por que seja adotada a deliberação que ora submeto a este Colegiado.
T.C.U., Sala das Sessões, em 9 de agosto de 2022.
MARCOS BEMQUERER COSTA
Relator